ACORDAO-COMPLETO-2415594

ACÓRDÃO 7656/2020 ATA 23/2020 - PRIMEIRA CÂMARA

VISTOS, relatados e discutidos estes autos de tomada de contas especial de responsabilidade do Sr. Luiz Roberto Giugni, presidente da Confederação Brasileira de Hipismo (CBH) , e das empresas Alegria Simões Assessoria Equestre S/C Ltda. e Hípica Arujazinho Eireli, em decorrência de pagamentos, com recursos da Lei 9.615/1998 (Lei Agnelo/Piva) e descentralizados pelo Comitê Olímpico Brasileiro (COB) , sem a devida comprovação da execução contratual;
ACORDAM os Ministros do Tribunal de Contas da União reunidos em Sessão da 1ª Câmara, ante as razões expostas pelo Relator, em:
9.1. acolher as alegações de defesa do Sr. Luiz Roberto Giugni (XXX.367.558-XX) , dirigente da Confederação Brasileira de Hipismo (CBH) à época dos fatos, e da empresa Alegria Simões Assessoria Equestre S/C Ltda. (03.077.232/0001-36) , contratada, no tocante aos fatos atinentes à execução do contrato sem número (S/N) , de 2/7/2015, firmado entre ambos;
9.2. julgar irregulares as contas do Sr. Luiz Roberto Giugni (XXX.367.558-XX) , dirigente da Confederação Brasileira de Hipismo (CBH) e da empresa Hípica Arujazinho Eireli (17.771.001/0001-32) , contratada, com fundamento nos arts. 1º, inciso I, 16, inciso III, alínea "c", da Lei 8.443/1992 e com arts. 1º, inciso I, 209, incisos I e III, do Regimento Interno do TCU;
9.3. condenar solidariamente os responsáveis identificados no subitem anterior, com fundamento no art. 19, caput, da Lei 8.443/1992, e com o art. 210 do Regimento Interno do TCU, ao pagamento das quantias constantes da tabela a seguir especificada, com a fixação do prazo de quinze dias, a contar da notificação, para comprovar, perante o Tribunal (art. 23, inciso III, alínea "a", da Lei 8.443/1992, c/c art. 214, inciso III, alínea "a", do Regimento Interno) , o recolhimento das dívidas aos cofres do Comitê Olímpico Brasileiro (COB) , atualizada monetariamente e acrescida dos juros de mora, calculados a partir das datas discriminadas, até a data dos recolhimentos, na forma prevista na legislação em vigor:
	VALOR ORIGINAL
 (R$) 
	DATA DA OCORRÊNCIA

	7.500,00
	10/10/2014

	7.500,00
	10/11/2014

	7.500,00
	10/12/2014

	12.000,00
	10/01/2015

	12.000,00
	10/02/2015

	12.500,00
	10/03/2015

9.4. aplicar, individualmente, ao Sr. Luiz Roberto Giugni (XXX.367.558-XX) e à  Hípica Arujazinho Eireli (17.771.001/0001-32) , a multa prevista no art. 57 da Lei 8.443/1992 c/c o art. 267 do Regimento Interno, no valor de R$ 6.000,00 (seis mil reais) com a fixação do prazo de quinze dias, a contar das notificações, para comprovar, perante o Tribunal (art. 214, inciso III, alínea "a", do Regimento Interno) , o recolhimento das dívidas aos cofres do Tesouro Nacional, atualizadas monetariamente desde a data deste acórdão até a do efetivo recolhimento, se forem pagas após o vencimento, na forma da legislação em vigor;
9.5. autorizar, desde logo, nos termos do art. 28, inciso II, da Lei 8.443/1992, a cobrança judicial da dívida caso não atendidas as notificações a que se referem as alíneas anteriores;
9.6. autorizar, desde logo, caso solicitado pelos responsáveis, e o processo não tenha sido remetido para cobrança judicial, o pagamento da dívida em até 36 (trinta e seis) parcelas mensais e consecutivas, nos termos do art. 26 da Lei 8.443/1992 c/c o art. 217 do Regimento Interno, fixando-se o vencimento da primeira parcela em 15 (quinze) dias, a contar do recebimento da notificação, e o das demais a cada mês, devendo incidir sobre cada valor mensal os correspondentes acréscimos legais, na forma prevista na legislação em vigor, sem prejuízo de alertar os responsáveis de que a falta de comprovação do recolhimento de qualquer parcela implicará o vencimento antecipado do saldo devedor; e
9.7. dar ciência desta deliberação ao Procurador-Chefe da Procuradoria da República no Estado do Rio de Janeiro, nos termos do § 3º do art. 16 da Lei 8.443/1992 c/c o § 7º do art. 209 do Regimento Interno do TCU, para adoção das medidas que entender cabíveis.

Tomada de contas especial de responsabilidade de gestor da Confederação Brasileira de Hipismo e de empresas privadas em virtude de pagamentos sem a comprovação da execução do objeto dos contratos.

Primeira Câmara

Confederação Brasileira de Hipismo (CBH).

3. Responsáveis: Alegria Simões Assessoria Equestre Ltda - ME (03.077.232/0001-36); Hípica Arujazinho Eireli (17.771.001/0001-32) e Luiz Roberto Giugni (XXX.367.558-XX).

13.1. Ministros presentes: Walton Alencar Rodrigues (Presidente), Benjamin Zymler, Bruno Dantas e Vital do Rêgo (Relator).
13.2. Ministros-Substitutos presentes: Augusto Sherman Cavalcanti, André Luís de Carvalho e Weder de Oliveira.

ACORDAO-COMPLETO-2483837

Acórdão 1614/2022 - Primeira Câmara

ACORDAO-COMPLETO-2535016

Acórdão 3689/2022 - Primeira Câmara

VITAL DO RÊGO

Trata-se de tomada de contas especial autuada em cumprimento à determinação contida no item 9.1 do Acórdão 931/2016-TCU-Plenário, no âmbito do TC Processo 017.107/2015-6, em desfavor do Sr. Luiz Roberto Giugni, presidente da Confederação Brasileira de Hipismo (CBH) , e das empresas Alegria Simões Assessoria Equestre S/C Ltda. e Hípica Arujazinho Eireli, em decorrência da utilização indevida de recursos federais oriundos da Lei 9.615/1998, alterada pela Lei 10.264/2001 (Lei Agnelo/Piva) , e descentralizados pelo Comitê Olímpico Brasileiro (COB) , para pagar as aludidas empresas sem que houvesse a efetiva comprovação da execução do objeto de cada contrato.
No âmbito da Secretaria de Controle Externo do Trabalho e Entidades Paraestatais, foi elaborada a instrução à peça 74, a seguir transcrita com os ajustes de forma pertinentes, cujo encaminhamento foi encampado pelos dirigentes da unidade (peças 75/76) :
	(...) 
A presente instrução tem o objetivo de dar cumprimento ao despacho de 2 de julho de 2019 do Ministro Vital do Rêgo (peça 63) , o qual restituiu os autos para que fosse feita diligência à CBH, com vistas à obtenção dos seguintes esclarecimentos:
1. realize diligência à CBH com vistas a elucidar as questões relativas aos contratos mencionados neste despacho, em especial:
1.1. informar quais e quantos são os contratos e respectivos termos aditivos firmados entre a CBH e a empresa Hípica Arujazinho Eireli, de 2013 até presente data, remetendo ao Tribunal cópia integral dos documentos;
1.2. esclarecer a existência de dois termos contratuais (um sendo contrato independente e, outro, termo aditivo a contrato anteriormente firmado) para o mesmo período, com a mesma empresa e para execução dos mesmos serviços, com pequena diferença de valor (2º TA e o contrato da peça 62) ;
1.3. esclarecer a ausência de assinaturas diretas nos regulamentos das competições, mas tão somente aposição de imagem com assinatura em nome da CBH de pessoa que não pertence aos quadros da entidade;
1.4. informar os procedimentos atinentes à aprovação dos regulamentos dos eventos hípicos da entidade por parte da CBH;
1.5. demais informações que os responsáveis considerarem relevantes para esclarecer as questões levantadas na presente TCE, em relação à empresa Hípica Arujazinho;
2. reanalise os autos, considerando as questões postas no presente despacho e os esclarecimentos a serem obtidos com a CBH, com o Sr. Luiz Roberto Giugni e com a empresa Hípica Arujazinho Eireli, pronunciando-se, ao final, acerca de eventual audiência e/ou nova citação dos responsáveis, devendo, previamente a sua efetiva realização, submeter a proposta a este Relator.
A CBH encaminhou os documentos e informações acostados às peças 68 e 69.
HISTÓRICO 
A presente Tomada de Contas Especial decorre de auditoria realizada no âmbito de Fiscalização de Orientação Centralizada (FOC) que teve por objetivo verificar a regularidade da aplicação de recursos provenientes da Lei 9.615/1998, alterada pela Lei 10.264/2001 (Lei Agnelo/Piva) , por parte das confederações olímpicas e paralímpicas, pelo Comitê Olímpico Brasileiro (COB) , pelo Comitê Paralímpico Brasileiro (CPB) e pela Confederação Brasileira de Clubes, atual Comitê Brasileiro de Clubes (CBC) .
O contrato entre a CBH e a Alegria Simões foi firmado em 2/1/2015, no valor original de R$ 60.000,00 (peça 26) . Por sua vez, o ajuste entre a CBH e a Hípica Arujazinho foi assinado em 1/9/2014, no valor original de R$ 59.000,00 (peça 27) . Ambas as avenças não possuem número de identificação (S/N) .
Em cumprimento à determinação contida no item 9.1 do Acórdão 931/2016-TCU-Plenário (Min. Relator Vital do Rêgo) (peça 1) , a SecexEducação promoveu as citações conforme consta nos ofícios acostados às peças 7, 8 e 10. Os responsáveis tomaram ciência das citações conforme registrado nas peças 11, 15 e 22 e suas alegações de defesa foram analisadas no âmbito da peça 31 dos presentes autos.
O Parquet especializado, embora tenha se manifestado de acordo com a proposta de encaminhamento da SecexEducação, sugeriu ao Ministro Relator que fosse feita nova citação dos responsáveis em face do novo débito de R$ 60.000,00 apurado nos autos, ou que o débito total a ser imputado solidariamente ao Sr. Luiz Roberto Giugni e à Alegria Simões Assessoria Equestre Ltda. - ME fosse reduzido para R$ 30.000,00, conforme consignado nos ofícios de citação recebidos pelos responsáveis acostados às peças 8 e 10 dos presentes autos (peça 34, p. 2) .
Em despacho do dia 7 de novembro de 2017 o Ministro Vital do Rego optou por acatar a primeira sugestão do MP/TCU - realizar nova citação dos responsáveis em face do novo débito de R$ 60.000,00 (peça 35) .
Em cumprimento ao Despacho do Ministro Vital do Rego (peça 35) , foi promovida nova citação solidária do Sr. Luiz Roberto Giugni com a empresa Alegria Simões Assessoria Equestre Ltda. - ME, mediante os Ofícios 49/2018 e 48/2018 - TCU/SecexEducação, respectivamente, (peças 43 e 44) , ambos de 25/1/2018.
 O Sr. Luiz Roberto Giugni e a empresa Alegria Simões tomaram ciência dos ofícios que lhes foram remetidos, conforme documentos constantes das peças 47 e 48, respectivamente, tendo apresentado suas alegações de defesa conforme documentação integrante das peças 51 e 55, e 54.  
 O Sr. Luiz Roberto Giugni foi ouvido em decorrência de realizar pagamentos com recursos públicos oriundos da Lei 9.615/1998 no valor total de R$ 60.000,00 à empresa Alegria Simões Assessoria Equestre Ltda. - ME, por força do contrato sem número (S/N) , de 2/1/2015, celebrado entre a Confederação Brasileira de Hipismo - entidade que presidia à época dos fatos - e a Alegria Simões, a despeito de a documentação comprobatória apresentada pela contratada ser insuficiente para demonstrar a efetiva prestação dos serviços contratados pela Confederação. 
 Por sua vez, a empresa Alegria Simões Assessoria Equestre Ltda. - ME foi ouvida em decorrência de receber recursos públicos oriundos da Lei 9.615/1998 sem comprovar a efetiva prestação dos serviços para os quais foi contratada pela Confederação Brasileira de Hipismo no âmbito do contrato sem número, de 2/1/2015, celebrado entre as partes que teve por objeto a "prestação de serviços desportivos profissionais pelo Contratado ao Contratante, em sua especialidade de Técnico de Assuntos Internacionais à Confederação Brasileira de Hipismo, para atuar junto aos Concursos e programas para os quais for designado, em qualquer parte do território brasileiro ou no exterior, em locais indicados pela Contratante, para a seleção de atletas brasileiros, com vista a participação em competições nacionais e internacionais" (peça 26, p. 1-2) .
 Em relação à citação solidária do Sr. Luiz Roberto Giugni, com a empresa Hípica Arujazinho Eireli (R$ 59.000,00) , a instrução acostada à peça 31 analisou as alegações de defesa dos responsáveis e o encaminhamento proposto pela unidade técnica contou com a anuência do Ministério Público junto ao TCU - MP/TCU (peça 34) .
 Posteriormente, à peça 57, efetuou-se a análise da citação solidária do presidente da CBH à época dos fatos e da Hípica Arujazinho, considerando os documentos novos apresentados pelo Sr. Luiz Roberto Giugni, com fundamento no art. 160, §1º, do RI/TCU, com a finalidade de elidir as irregularidades a ele atribuídas. 
EXAME TÉCNICO
 As informações apresentadas pela Confederação Brasileira de Hipismo em atendimento ao Ofício 0754/2019-TCU/SecexTrabalho, de 23/7/2019, foram as seguintes (peças 69-69) : 
1.1. informar quais e quantos são os contratos e respectivos termos aditivos firmados entre a CBH e a empresa Hípica Arujazinho Eireli, de 2013 até presente data, remetendo ao Tribunal cópia integral dos documentos;
Os instrumentos contratuais e respectivos termos aditivos firmados entre CBH e Hípica Arujazinho Eireli desde 2013 foram os seguintes:
 (i) Contrato, assinado em 1º de setembro de 2013, com vigência de 01/09/2013 a 28/02/2014 (doc. 1) ; 
 (ii) Primeiro Termo Aditivo, assinado em 28 de fevereiro de 2014, com vigência de 01/03/2014 a 31/08/2014 (doc. 2) ; 
 (iii) Segundo Termo Aditivo, assinado em 20 de agosto de 2014, com vigência de 01/09/2014 a 28/02/2015 (doc. 3) ; 
 (iv) Terceiro Termo Aditivo, assinado em 19 de fevereiro de 2015, com vigência de 01/03/2015 a 31/12/2015 (doc. 4) ;
 (v) Contrato, assinado em 1º de setembro de 2014, com vigência de 01/09/2014 a 28/02/2015 (doc. 5) ; e 
 (vi) Contrato, assinado em 27 de fevereiro de 2015, com vigência de 01/03/2015 a 31/12/2015 (doc. 6) . 
1.2. esclarecer a existência de dois termos contratuais (um sendo contrato independente e, outro, termo aditivo a contrato anteriormente firmado) para o mesmo período, com a mesma empresa e para execução dos mesmos serviços, com pequena diferença de valor (2º TA e o contrato da peça 62) ;
A CBH esclareceu que, apesar da existência dos contratos referidos nos itens "v" e "vi" em aparente duplicidade em relação ao segundo e ao terceiro termo aditivos (itens "iii" e "iv") , a partir do exame dos documentos contábeis e da movimentação financeira da CBH é possível constatar que não houve, em nenhum momento, qualquer pagamento em duplicidade em favor da Hípica Arujazinho Eireli - conforme demonstram as respectivas notas fiscais (doc. 7) acompanhadas dos extratos mensais da conta bancária (doc. 8) , contidos na peça 69. 
Com efeito, é possível identificar as notas fiscais referentes aos pagamentos das parcelas de R$ 7.500,00 dos meses de outubro a dezembro (peça 69, p. 47-50 ) , assim como a compensação dos cheques no extrato bancário apresentado (peça 69, p. 113-125 ) , não sendo possível aferir se houve compensação dos três pagamentos seguintes (dois de R$ 12.000,00 e um de R$ 12.500,00) , por não constarem de forma legível no extrato. Esses comprovantes se compatibilizam com as previsões de pagamento constantes do contrato (peças 62 e 68, p.18-25) .
1.3. esclarecer a ausência de assinaturas diretas nos regulamentos das competições, mas tão somente aposição de imagem com assinatura em nome da CBH de pessoa que não pertence aos quadros da entidade;
1.4. informar os procedimentos atinentes à aprovação dos regulamentos dos eventos hípicos da entidade por parte da CBH; 
1.5. demais informações que os responsáveis considerarem relevantes para esclarecer as questões levantadas na presente TCE, em relação à empresa Hípica Arujazinho;
Em atendimento aos mencionados itens da diligência, a CBH apresentou os seguintes esclarecimentos referentes aos procedimentos adotados para a aprovação dos regulamentos de eventos hípicos da entidade e à ausência de assinaturas diretas nos regulamentos das competições, usando a aposição de imagem com assinatura em nome da CBH (peça 68, p. 2-3) :
No que tange aos regulamentos de eventos hípicos, esclarecemos que o procedimento envolve o respectivo comitê organizador (isto é, do clube ou hípica correspondente) , a federação estadual correspondente e a CBH. No âmbito da CBH, a minuta é examinada e ajustada minuciosamente de modo a atender a todos os critérios técnicos estabelecidos pela própria CBH e pela Federação Equestre Internacional (FEI) , além de observar se obedece ao calendário de competições previamente aprovado pela Confederação. Cuida-se de avaliação bastante detalhista, tendo em vista a multiplicidade de aspectos técnicos que cercam um regulamento dessa natureza, e que requer elevada especialização. 
Era precisamente esse, além da própria criação das regras aplicáveis a tais regulamentos e eventos, o serviço prestado pela Hípica Arujazinho Eireli, por meio de seu sócio Pedro Luiz Cordeiro dos Santos - profissional mais capacitado do mercado para tanto, com anos de experiência em eventos hípicos de alta complexidade e profundo conhecedor das regras nacionais e internacionais da modalidade. Tratava-se, portanto, de contratação intuitu personae, ou seja, em que a CBH buscava justamente a especialização técnica apresentada pelo sócio da empresa, de modo que era ele quem prestava diretamente os serviços. 
Nesse sentido, o Sr. Pedro Luiz Cordeiro dos Santos executava os serviços no próprio escritório da CBH, o que possibilitava maior agilidade e integração com os setores da entidade afetos à sua atividade. Em função de sua expertise, era o próprio Sr. Pedro quem, de fato, conforme o caso, elaborava, examinava, ajustava, reprovava ou aprovava os regulamentos no âmbito da CBH - por isso cabia a ele atestar a regularidade dos mesmos eletronicamente, em representação à área técnica da Confederação. 
 Quanto a esse último aspecto, importa notar que o atesto eletrônico se dava de modo a tornar mais ágeis as comunicações entre a CBH, as federações estaduais e os clubes/hípicas. Não se vislumbra, pois, qualquer ilegalidade nessa prática, uma vez que inexiste norma que impeça tal procedimento. A propósito, vale observar que a CBH e o Sr. Pedro tão somente replicavam o modelo adotado pela FEI, cujos regulamentos também são atestados por meio de assinatura eletrônica, consoante se vê dos docs. 9 e 10. 
Em conclusão, a irregularidade consistiu na ausência de assinaturas diretas nos regulamentos das competições, uma vez que pessoa não pertencente aos quadros da entidade utilizou-se de imagem de assinatura da CBH. A justificativa apresentada para essa assinatura eletrônica da empresa contratada foi a suposta agilidade conferida às comunicações entre CBH, federações estaduais e clubes/hípicas. Entretanto, tal justificativa não pode ser acolhida, uma vez que ficou evidenciada a extrapolação dos limites de responsabilidade da empresa Hípica Arujazinho, que passou a aprovar os documentos que ela mesma submetia à contratante para comprovação das despesas executadas, cuja competência deveria ser da exclusivamente da CBH. 
2. reanalise os autos, considerando as questões postas no presente despacho e os esclarecimentos a serem obtidos com a CBH, com o Sr. Luiz Roberto Giugni e com a empresa Hípica Arujazinho Eireli, pronunciando-se, ao final, acerca de eventual audiência e/ou nova citação dos responsáveis, devendo, previamente a sua efetiva realização, submeter a proposta a este Relator.
Em face da continuidade da impugnação da integralidade das despesas contratuais realizadas pela Hípica Arujazinho, não se vislumbra a necessidade de promover audiência e/ou nova citação dos responsáveis.
Deste modo, considerando que, em decorrência da diligência promovida à peça 64, os esclarecimentos e informações colacionados neste processo não modificam a conclusão ou a proposta de encaminhamento formuladas anteriormente, na instrução acostada à peça 57, transcreve-se a seguir a íntegra da análise promovida:
	Alegações de defesa do Sr. Luiz Roberto Giugni e da Alegria Simões Assessoria Equestre (peças 51 e 54) .
15. Em instrução acostada à peça 31 dos presentes autos, a SecexEducação considerou as documentações apresentadas pelo Sr. Luiz Roberto Giugni e pela empresa Alegria Simões eram insuficientes para a comprovação da execução do objeto contratual firmado entre as partes e financiado com recursos oriundos da Lei 9.615/1998. Conclusão convergente com a do MT/TCU (peça 34) .
16.	 A aludida instrução destacou, ainda, que as documentações apresentadas pelas defesas a fim de comprovar a execução contratual não estavam de acordo com o objeto pactuado entre as partes:
9.4.3 Destaca-se que o objeto do contrato firmado entre a CBH e a Alegria Simões foi "prestação de serviços desportivos profissionais pelo contratado à contratante, em sua especialidade de Técnico de Assuntos Internacionais à CBH, para atuar junto aos concursos e programas para os quais for designado, em qualquer parte do território brasileiro ou no exterior, em locais indicados pela contratante, para a seleção de atletas brasileiros, com vista a participação em competições nacionais" (grifo nosso) .
9.4.4  Pelo teor dos relatórios de atividades constantes das alegações de defesa apresentadas, verifica-se que a empresa Alegria Simões, caso tenha prestados os serviços ali descritos, não atuou junto aos concursos e programas para os quais foi designada, bem como não selecionou nenhum atleta brasileiro para participar em competições nacionais, que seria a finalidade para a qual foi contratada.
9.4.5 Conforme documentação apresentada pelas defesas, o Sr. Antônio Alegria Simões, contratado pela CBH por meio da empresa que leva seu nome, teria atuado exercendo atividades de caráter administrativo para a Confederação, como se fosse funcionário da entidade, tais como: atualizar o site da CBH sempre quando recebesse documentações como, novas regras, comunicados, etc., atuando nas dependências da CBH; comparecer em reuniões no Comitê Olímpico Brasileiro (COB) , quando da impossibilidade de o presidente da CBH comparecer; corrigir o Calendário Geral quando da alteração de eventos; responder às solicitações enviadas ao site da CBH por meio do "Fale Conosco"; cadastramento de troféus recebidos pela CBH a serem posteriormente enviados ao COB; etc (peça 20, p. 6) .
9.4.6 Caso se entendesse que os serviços informados pela defesa de fato foram prestados, o que não ocorreu, evidenciar-se-ia que os recursos foram aplicados em finalidade diversa daquela anteriormente pactuada no âmbito do Contrato S/N, de 2/1/2015, celebrado entre a CBH e a empresa Alegria Simões.
 (...) 
9.4.12 	Não constam nos autos nenhum relatório de atividades elaborado pela Alegria Simões para cada um dos 34 eventos hípicos realizados em território nacional para os quais seu presidente, o Sr. Antônio Alegria Simões, foi designado a comparecer por força do contrato firmado com a CBH (peça 26) , a fim selecionar atletas brasileiros, com vista a participação em competições nacionais e internacionais.
17.	 Verificou-se, ainda, que as documentações comprobatórias apresentadas pelas partes a fim de comprovar a efetiva prestação dos serviços para os quais a Alegria Simões foi contratada pela CBH eram incompatíveis entre si, pois diziam respeito a serviços distintos. Isto é, a contratada dizia ter prestado serviço sobre uma coisa e a contratante apresentava documentação sobre outra (peça 18, p. 16-18, p. 28-491, peça 20, p. 6) .
18.	 De posse da instrução acostada à peça 31 e após nova citação realizada pelo Tribunal, os responsáveis trouxeram aos autos documentações comprobatórias compatíveis entre si relativas à execução do objeto pactuado entre as partes (peça 51, p. 19- 120; peça 54, p. 14-118) .
19.	 Essas documentações dizem respeito a relatórios elaborados pelo Sr. Antônio Alegria Simões - titular e único responsável pela empresa que leva seu nome - referentes a cada campeonato de hipismo que ele teria atuado a fim de selecionar atletas brasileiros para participar de competições nacionais (objeto do contrato firmado com a CBH) . 
20.	 Cada relatório traz avaliação padronizada de cada competição e breves comentários do Sr. Alegria Simões sobre o desempenho dos competidores, bem como breve avaliação sobre cada campeonato ocorrido (peça 51, p. 19- 120; peça 54, p. 14-118) . Contudo, não há relatório final que consolide todo o trabalho realizado pela contratada e que sugira à CBH a indicação dos atletas que tiveram melhor desempenho nos campeonatos analisados, o que seria desejável considerando o objeto contratual.
21.	 Não obstante, entende-se que os relatórios ora apresentados são suficientes, ainda que passíveis de aprimoramento, para elidir as irregularidades anteriormente apontadas pela SecexEducação relativas à execução do contrato S/N celebrado entre a CBH e a Alegria Simões.
22.	 Portanto, será proposto o acolhimento das alegações de defesa apresentadas pelo Sr. Luiz Roberto Giugni e pela empresa Alegria Simões Assessoria Equestre S/C Ltda.
	Alegações de defesa do Sr. Luiz Roberto Giugni referente à contratação da empresa Hípica Arujazinho.
23.	 Apesar de o Ofício 0048/2018 - TCU/SecexEducação, de 25/1/2018, (peça 43) tratar apenas de citação relativa a irregularidades no contrato firmado entre a CBH e a empresa Alegria Simões, o Sr. Luiz Roberto Giugni, com fundamento no art. 160, §1º do RI/TCU, juntou novos documentos aos autos a fim de elidir irregularidades observadas pela SecexEducação na execução do contrato S/N, de 1/9/2014, celebrado entre a CBH e a Hípica Arujazinho (peça 51, p. 11 e peça 55, p. 9-10) . 
24.	 O Sr. Luiz Roberto Giugni e a Hípica Arujazinho foram chamados aos autos para apresentarem alegações de defesa quanto ao fato de o primeiro realizar pagamentos à segunda sem que houvesse a efetiva comprovação dos serviços prestados pela contratada à CBH (peças 7 e 8) .
25.	 A empresa Hípica Arujazinho Eireli foi contratada no âmbito do contrato S/N, de 1/9/2014, no valor de R$ 59.000,00, cujo objeto foi a "a prestação de serviços desportivos profissionais pelo CONTRATADO ao CONTRATANTE, em sua especialidade de TÉCNICO DE CRIAÇÃO E MANUTENÇÃO DAS REGRAS DO ESPORTE HÍPICO E CURSOS DE FORMAÇÃO DE PROFISSIONAIS NA ÁEREA à Confederação Brasileira de Hipismo, para atuar junto aos Concursos e programas para os quais for designado, em qualquer parte do território brasileiro ou no exterior, em locais indicados pela contratante, para a seleção de atletas brasileiros, com vista a participação em competições nacionais e internacionais" (grifado) (peça 27, p. 1-2) .
26.	 Anteriormente, o Sr. Luiz Roberto Giugni e a Arujazinho apresentaram os arrazoados de peças 18 e 25, respectivamente, cuja linha de argumentação, em suma, dizia que a contratada atuou na revisão, avaliação e aprovação de regulamentos de eventos esportivos realizados pela CBH no período de vigência do contrato e que a comprovação da efetiva prestação dos serviços poderia ocorrer mediante a apresentação ao TCU dos programas de eventos/concursos assinados pelo titular da empresa contratada (peça 18, p. 18; peça 19, p. 391-491; peça 25, p. 3, 19-119) . 
27.	 A Hípica Arujazinho ressaltou, ainda, que foi contratada em razão de sua ampla experiência no ramo de atividade, por possuir capacitação específica, fornecendo assessoria especial para modalidade esportiva hípica, em eventos nacionais e internacionais (peça 25, p. 3) .
28.	 Em instrução acostada à peça 31, a SecexEducação analisou as alegações de defesa e concluiu que as documentações apresentadas pelos responsáveis não foram suficientes para comprovar a efetiva prestação dos serviços pagos com recursos oriundos da Lei 9.615/98. Esse entendimento contou com a anuência do MP/TCU (peça 34) .
29.	 Segundo a instrução constante na peça 31 dos presentes autos, além das documentações apresentadas pelos responsáveis em suas defesas serem consideradas insuficientes para elidir as irregularidades atribuídas ao Sr. Luiz Roberto Giugni e à Hípica Arujazinho, foram identificadas, ainda, as seguintes impropriedades adicionais: a) as documentações apresentadas pelo Sr. Luiz Roberto Giungi e pela Arujazinho eram incompatíveis entre si, apresentando divergências de informações relativas a datas de ocorrência dos eventos e dos nomes das competições que teriam sido efetivamente realizadas; b) a assinatura do sócio da Hípica Arujazinho constante no contrato celebrado com a CBH difere das assinaturas constantes na documentação que a defesa alega ser comprobatória dos serviços prestados, a despeito de dizerem respeito a mesma pessoa; c) o objeto do contrato atribuiu à Arujazinho a responsabilidade por selecionar atletas brasileiros para competições nacionais e internacionais de hipismo. Não obstante, os serviços suspostamente prestados pela contratada referem-se à assessoria especial para modalidade esportiva hípica a fim de revisar, avaliar e aprovar regulamentos para competições a serem realizadas pela CBH. Dessa forma, considerou-se que caso fossem consideradas suficientes as documentações outrora apresentadas pela defesa, estaríamos diante da irregularidade de desvio de finalidade; d) identificou-se casos em que a data de assinatura dos documentos apresentados pela defesa a fim de comprovar a adequada realização do objeto pactuado entre as partes ocorreu em período que extrapolou a vigência do contrato anteriormente firmado entre a CBH e a Arujazinho (peça 31, p. 8-12) .
30.	 Considerando que a Hípica Arujazinho não apresentou nova defesa, aproveitar-se-á as alegações de defesa ora apresentadas pelo Sr. Luiz Roberto Giugni à contratada no que concerne às circunstâncias objetivas, conforme preconiza o art. 161 do RI/TCU. Por conseguinte, não é possível haver eventuais divergências de informações prestadas pelas partes ao TCU como verificado anteriormente. 
31.	 Em suma, a nova documentação trazida aos autos apresentou defesa referente às chamadas impropriedades adicionais identificadas no âmbito da instrução constante na peça 31, de modo que não elidiu a irregularidade originária anteriormente atribuída aos responsáveis (ausência de documentação comprobatória para comprovar a efetiva prestação dos serviços financiados com recursos federais) .
32.	 Quanto às diferenças entre as assinaturas do Sr. Pedro Luiz Cordeiro do Santos (titular da Arujazinho) constantes no contrato firmado com a CBH e nos regulamentos dos campeonatos hípicos por ele assinados, o Sr. Luiz Roberto Giugni ressaltou que o contratado utiliza duas assinaturas distintas (peça 51, p. 15) . Para tanto, encaminhou cópia do documento de identidade do Sr. Pedro Luiz a fim de demonstrar que a assinatura do responsável pelo documento é equivalente a constante nos aludidos regulamentos. Ao compararmos o documento acostado à peça 55, página 11, com as assinaturas constantes na peça 51, páginas 122, 135, 154, 176, 197, 217 e 234, é possível atestar a veracidade da afirmação da defesa. 
33.	 Em análise às páginas da peça 51 ora mencionados, também foi possível verificar que os regulamentos dos campeonatos de hipismo foram aprovados dentro do período de vigência do contrato celebrado entre a CBH e a Hípica Arujazinho.
34.	 Nos novos documentos juntados aos autos, o Sr. Luiz Roberto Giugni alega que houve erro material na elaboração do contrato celebrado entre a CBH e a Arujazinho, pois a parte final do objeto do aludido ajuste - "para a seleção de atletas brasileiros, com vista a participação em competições nacionais e internacionais" - teria sido indevidamente copiada do contrato firmado anteriormente entre a CBH e a empresa Alegria Simões (peça 51, p. 11-12) . 
35.	 Assim, sustenta que a Arujazinho teria sido contratada apenas para "a prestação de serviços desportivos profissionais pelo contratado ao contratante, em sua especialidade de técnico de criação e manutenção das regras do esporte hípico e cursos de formação de profissionais na área" - texto que representa a primeira parte do objeto firmado entre as partes - e não para selecionar atletas para competições de hipismo (peça 51, p. 11-12) .
36.	 Destaca-se que o contrato firmado entre a CBH e a Arujazinho foi assinado em 1/9/2014 (peça 27, p. 7) e o ajuste celebrado entre a confederação e à Alegria Simões data de 2/1/2015 (peça 26, p. 7) . Desse modo, ainda que haja erro material na avença firmada com a Arujazinho, essa não é decorrente de cópia indevida do contrato celebrado com a Alegria Simões.
37.	 Além disso, na cláusula quinta (das obrigações do contratado) do aludido ajuste, não consta qualquer obrigação do contratado no sentido de obrigá-lo a atuar na revisão, avaliação e aprovação de regulamentos de eventos esportivos realizados pela CBH (peça 27, p. 3-4) . Ou seja, haveria erro formal não só na descrição do objeto da avença, como também na descrição das obrigações do contratado.
38.	 Contudo, deve-se esclarecer que o cerne da irregularidade questionada pela SecexEducação não diz respeito ao desvio de finalidade na execução do contrato firmado entre a CBH e a Arujazinho. Esta é uma irregularidade acessória que foi identificada considerando as alegações de defesa anteriormente apresentadas pelos responsáveis. Na verdade, o que se questionou foi a ausência de documentação comprobatória suficiente e adequada para comprovar a efetiva prestação dos serviços para os quais a Hípica Arujazinho foi contratada pela CBH e remunerada com recursos públicos.
39.	 Ainda que se acolha as alegações de defesa no sentido de entender que houve erro material na descrição do objeto e na descrição das obrigações do contratado constantes do ajuste celebrado entre as partes, mantem-se o posicionamento no sentido de que não constam nos autos documentação comprobatória suficiente e adequada para comprovar a efetiva prestação dos serviços para os quais a Hípica Arujazinho foi contratada pela CBH e remunerada com recursos oriundos da Lei 9.615/98.
40.	 Os novos documentos trazidos aos autos pelo Sr. Luiz Roberto Giugni atacam as irregularidades adicionais relatadas no âmbito da instrução constante na peça 31 dos presentes autos e acima mencionados no item 28 desta instrução. Todavia, permanecem insuficientes para comprovar a efetiva execução dos serviços contratados pela CBH e pagos com recursos públicos. 
41.	 Os regulamentos dos campeonatos hípicos assinados pelo Sr. Pedro Luiz, titular da Arujazinho, (peça 51, p. 122, 135, 154, 176, 197, 217 e 234) como documentação comprobatória dos serviços prestados à CBH já haviam sido apresentados anteriormente ao TCU nas alegações de defesa dos responsáveis, conforme constam nas páginas 391 a 491 da peça 19 dos presentes nos autos e foram considerados insuficientes para elidir as irregularidades atribuídas aos responsáveis, tanto pela SecexEducação como pelo Parquet especializado. 
42.	 Como analisado anteriormente, a mera assinatura do responsável nos regulamentos dos campeonatos hípicos não é suficiente para comprovar que ele prestou efetivamente os serviços para os quais foi contratado.
43.	 Consoante menção feita pela Hípica Arujazinho, a empresa foi contratada a fim de fornecer "assessoria especial para modalidade esportiva hípica, em eventos nacionais e internacionais" (peça 25, p. 3) . Para fins de prestação de contas, é razoável equiparar esse tipo de serviço ao serviço de consultoria especializada.
44.	 Segundo o enunciado do Acórdão 2369/2006-TCU-Plenário, de relatoria do Ministro Augusto Sherman, o Tribunal firmou entendimento de que:
Na execução de contrato de serviços de consultoria devem ser estabelecidos mecanismos de medição que permitam acompanhar e aferir o trabalho efetivamente realizado, de forma a garantir compatibilidade e proporcionalidade entre execução dos serviços e os respectivos pagamentos.
45.	 Nesse sentido, entende-se que o contrato firmado entre a CBH e a Arujazinho deveria ter estabelecido mecanismos de medição que permitissem a um terceiro acompanhar e auferir o trabalho efetivamente realizado pela contratado. 
46.	 Não havendo tal previsão contratual, deveriam os responsáveis apresentar outros documentos além da mera assinatura dos regulamentos para comprovar, no âmbito da prestação de contas dos recursos utilizados, a efetiva prestação dos serviços pagos com recursos públicos, a exemplo de pareceres conclusivos emitidos pela contratada anteriores a cada regulamento aprovado, a fim de demonstrar que o Sr. Pedro Luiz de fato revisou, avaliou e aprovou os mencionados programas de eventos esportivos realizados pela CBH.
47.	 Portanto, entende-se que as novas documentações apresentadas pelo Sr. Luiz Roberto Giugni não são suficientes para elidir as irregularidades atribuídas a ele em solidariedade com a empresa Hípica Arujazinho, pois não comprovam a efetiva prestação dos serviços contratados e pagos com recursos oriundos da Lei 9.615/98. 
CONCLUSÃO
Reanalisados os autos, considerando as questões postas no despacho (peça 63) e os esclarecimentos obtidos com a CBH, com o Sr. Luiz Roberto Giugni e com a empresa Hípica Arujazinho Eireli (peças 68 e 69) , não se vislumbrou a necessidade de realizar audiência e/ou nova citação dos responsáveis, entretanto ratifica-se a constatação de inexistência de documentação comprobatória adequada e suficiente para comprovar a efetiva prestação dos serviços para os quais a Hípica Arujazinho foi contratada pela CBH e remunerada com recursos públicos.
Em face da análise reproduzida no item 22 (itens 15 a 22 da seção "Exame Técnico", peça 57) , propõe-se acolher integralmente as alegações de defesa apresentadas pelos Sr. Luiz Roberto Giugni e pela empresa Alegria Simões Assessoria Equestre, uma vez que foram suficientes para elidir as irregularidades a eles atribuídas relativas a execução do contrato S/N, de 2/1/2015, firmado entre as partes, que teve por objetivo a seleção de atletas brasileiros com vista a participação em competições nacionais e internacionais de hipismo.
 Contudo, em face da análise promovida nos itens 23 a 47 da seção "Exame Técnico", peça 57, propõe-se rejeitar as alegações de defesa apresentadas pelo Sr. Luiz Roberto Giugni e pela empresa Hípica Arujazinho Eireli, uma vez que não foram suficientes para sanear as irregularidades a eles atribuídas relativas a execução do contrato S/N, de 1/9/2014, firmado entre as partes no valor original de R$ 59.000,00. Os argumentos de defesa tampouco lograram afastar o débito imputado aos responsáveis. Ademais, inexistem nos autos elementos que demonstrem sua boa-fé ou a ocorrência de outros excludentes de culpabilidade. 
PROPOSTA DE ENCAMINHAMENTO
 Diante do exposto, submetemos os autos à consideração superior, propondo ao Tribunal:
acolher parcialmente as alegações de defesa do Sr. Luiz Roberto Giugni (CPF XXX.367.558-XX) , presidente da Confederação Brasileira de Hipismo (CBH) à época dos fatos, e da empresa Alegria Simões Assessoria Equestre S/C Ltda. (CNPJ 03.077.232/0001-36) , uma vez que foram suficientes para elidir as irregularidades a eles atribuídas no âmbito da execução do contrato Sem Número (S/N) , de 2/7/2015, firmado entre a CBH e a aludida empresa, afastando as respectivas responsabilidades (itens 16 a 22) ;
 rejeitar parcialmente as alegações de defesa do Sr. Luiz Roberto Giugni (CPF XXX.367.558-XX) e da empresa Hípica Arujazinho Eireli (CNPJ 17.771.001/0001-32) , uma vez que não foram suficientes para sanear as irregularidades a eles atribuídas relativas a execução do contrato Sem Número (S/N) , de 1/9/2014, firmado entre as partes no valor original de R$ 59.000,00 (itens 23 a 47) .
 julgar irregulares, com fundamento nos arts. 1º, inciso I, 16, inciso III, alínea "c", e § 2º da Lei 8.443/1992 c/c os arts. 19 e 23, inciso III, da mesma Lei, e com os arts. 1º, inciso I, 209, inciso III, e § 5º, inciso II, 210 e 214, inciso III, do Regimento Interno, as contas do Sr. Luiz Roberto Giugni (CPF: XXX.367.558-XX) , na condição de presidente da Confederação Brasileira de Hipismo (CBH) à época dos fatos, e condená-lo, em solidariedade, com a empresa Hípica Arujazinho Eireli (CNPJ 17.771.001/0001-32) , ao pagamento das quantias a seguir especificadas, com a fixação do prazo de quinze dias, a contar das notificações, para comprovarem perante o Tribunal (art. 214, inciso III, alínea "a", do Regimento Interno) , o recolhimento da dívida aos cofres do Comitê Olímpico Brasileiro (COB) , atualizada monetariamente e acrescida de juros de mora, calculados a partir das datas discriminadas, até a data do recolhimento, na forma prevista na legislação em vigor (itens 23 a 47) :
	VALOR ORIGINAL (R$) 
	DATA DA OCORRÊNCIA

	7.500,00
	10/10/2014

	7.500,00
	10/11/2014

	7.500,00
	10/12/2014

	12.000,00
	10/01/2015

	12.000,00
	10/02/2015

	12.500,00
	10/03/2015

Valor atualizado até 11/4/2020: R$ 87.615,33 (demonstrativo de débito à peça 73) 
	aplicar ao Sr. Luiz Roberto Giugni (CPF: XXX.367.558-XX) e à empresa Hípica Arujazinho Eireli (CNPJ 17.771.001/0001-32) , individualmente, a multa prevista no art. 57 da Lei 8.443/1992 c/c o art. 267 do Regimento Interno, com a fixação do prazo de quinze dias, a contar das notificações, para comprovarem, perante o Tribunal (art. 214, inciso III, alínea "a", do Regimento Interno) , o recolhimento das dívidas aos cofres do Tesouro Nacional, atualizadas monetariamente desde a data do acórdão que vier a ser proferido até a dos efetivos recolhimentos, se forem pagas após o vencimento, na forma da legislação em vigor.
	autorizar, desde logo, nos termos do art. 28, inciso II, da Lei 8.443/1992, a cobrança judicial das dívidas caso não atendidas as notificações.
	encaminhar cópia do acórdão que vier a ser proferido à Secretaria Especial do Esporte, ao Comitê Olímpico Brasileiro, à Confederação Brasileira de Hipismo, ao Sr. Luiz Roberto Giugni e à empresa Hípica Arujazinho Eireli, destacando que o relatório e o voto que fundamentam a deliberação encaminhada podem ser acessados por meio do Portal do Tribunal, endereço eletrônico www.tcu.gov.br/acordaosO Ministério Público junto ao TCU, nos autos representado pelo Procurador Marinus Eduardo De Vries Marsico, manifestou-se de acordo com a proposta da unidade técnica (peça 53) .
O Ministério Público, nos autos representado pelo Procurador Sérgio Ricardo Costa Caribé, manifestou-se nos seguintes termos (peça 77) :
Em cumprimento à decisão do Tribunal, a Secretaria de Controle Externo da Educação, da Cultura e do Desporto (SecexEducação) promoveu a citação dos referidos responsáveis pelos débitos decorrentes "da realização de pagamentos (...) [pela CBH] às empresas Alegria Simões Assessoria Equestre S/C Ltda. [sociedade empresária Alegria Simões Assessoria Equestre LTDA. - ME] e Hípica Arujazinho Eireli" - respectivamente nos valores históricos de R$ 30.000,00 e R$ 59.000,00 - "sem que haja documentação comprobatória suficiente para atestar a efetiva prestação dos serviços contratados..."  (peça 8, p. 1 e 3) , beneficiando indevidamente cada uma por meio de "pagamentos com  recursos públicos sem comprovação de que prestou os serviços para os quais foi contratada (peça 7, p. 1 e 3, e peça 10, p. 1 e 3) .  
Tendo em vista que as alegações de defesa apresentadas pelos responsáveis não foram suficientes para demonstrar a efetiva prestação dos serviços contratados pela CBH e pagos com recursos públicos (peças 18 a 19, 20 e 25) , a SecexEducação propôs, entre outras medidas, julgar irregulares as contas do Sr. Luiz Roberto Giugni, com fundamento no art. 16, inciso III, alínea "c", da Lei 8.443/1992, condenando-o, em solidariedade com a Alegria Simões Assessoria Equestre Ltda. - ME, por débito no valor histórico de R$ 60.000,00, e, em solidariedade com a Hípica Arujazinho Eireli, por débito no valor original de R$ 59.000,00, bem como lhes aplicando individualmente a multa do art. 57 da mesma lei (peça 31, p. 12-14, e peças 32 e 33) .
Em minha primeira manifestação nos autos (peça 34) , dissenti da proposta de encaminhamento da unidade técnica, notadamente por entender que a condenação por débito superior ao valor constante do ofício citatório exigia nova citação do responsável.
Isso porque, nos ofícios de citação recebidos pelo Sr. Luiz Roberto Giugni e pela Alegria Simões Assessoria Equestre Ltda. - ME, foram discriminados os "valores dos débitos (...) , bem como as respectivas datas de ocorrência", correspondentes a seis pagamentos efetuados pela CBH à Alegria Simões nos meses de fevereiro a julho de 2015 (peça 8, p. 3, e peça 10, p. 3) . Todavia, em sua proposta de encaminhamento, a SecexEducação incluiu outros seis pagamentos mensais de R$ 5.000,00 realizados pela confederação nos meses de agosto de 2015 a janeiro de 2016 (peça 31, p. 13) , visto que, após o término da auditoria realizada pela unidade técnica e apreciada pelo TCU por meio do Acórdão 931/2016-TCU-Plenário, o contrato continuou a ser executado financeiramente e, com a sua execução integral, os pagamentos indevidos à contratada totalizaram R$ 60.000,00.
Dessa forma, uma vez que o débito inicialmente atribuído aos responsáveis e especificado nos respectivos ofícios citatórios foi majorado em R$ 30.000,00, propus a restituição dos autos à unidade técnica com vistas à renovação da citação do Sr. Luiz Roberto Giugni e Alegria Simões Assessoria Equestre Ltda. - ME em face do novo débito de R$ 60.000,00 apurado nos autos, alertando que, nos termos do § 7º do art. 179 do Regimento Interno do TCU, "quando a parte for representada por advogado, a comunicação deve ser dirigida ao representante legalmente constituído nos autos". 
Em atendimento ao despacho de Vossa Excelência, a SecexEducação promoveu "nova citação solidária do Sr. Luiz Roberto Giugni com a empresa Alegria Simões Assessoria Equestre Ltda. - ME em face do novo débito de R$ 60.000,00 apurado nos autos, conforme proposto pelo Ministério Público junto ao TCU" (peça 35) .
Com essa nova oportunidade de defesa, elementos adicionais foram acostados aos autos pelos responsáveis em resposta à citação realizada pelo Tribunal (peças 51 e 54) . Ao analisá-los, a SecexEducação concluiu ser possível "acolher integralmente as alegações de defesa apresentadas pelo Sr. Luiz Roberto Giugni e pela empresa Alegria Simões Assessoria Equestre, uma vez que foram suficientes para elidir as irregularidades a eles atribuídas relativas à execução do contrato", senão vejamos (peça 57, p. 4 e 7) ;
18. 	De posse da instrução acostada à peça 31 e após nova citação realizada pelo Tribunal, os responsáveis trouxeram aos autos documentações comprobatórias compatíveis entre si relativas à execução do objeto pactuado entre as partes (peça 51, p. 19-120; peça 54, p. 14-118) . 
19. 	Essas documentações dizem respeito a relatórios elaborados pelo Sr. Antônio Alegria Simões - titular e único responsável pela empresa que leva seu nome - referentes a cada campeonato de hipismo que ele teria atuado a fim de selecionar atletas brasileiros para participar de competições nacionais (objeto do contrato firmado com a CBH) . 
20. 	Cada relatório traz avaliação padronizada de cada competição e breves comentários do Sr. Alegria Simões sobre o desempenho dos competidores, bem como breve avaliação sobre cada campeonato ocorrido (peça 51, p. 19-120; peça 54, p. 14-118) . Contudo, não há relatório final que consolide todo o trabalho realizado pela contratada e que sugira à CBH a indicação dos atletas que tiveram melhor desempenho nos campeonatos analisados, o que seria desejável considerando o objeto contratual. 
21. 	Não obstante, entende-se que os relatórios ora apresentados são suficientes, ainda que passíveis de aprimoramento, para elidir as irregularidades anteriormente apontadas pela SecexEducação relativas à execução do contrato S/N celebrado entre a CBH e a Alegria Simões. 
22. 	Portanto, será proposto o acolhimento das alegações de defesa apresentadas pelo Sr. Luiz Roberto Giugni e pela empresa Alegria Simões Assessoria Equestre S/C Ltda.
Por outro lado, uma vez que a falta de comprovação da efetiva prestação dos serviços contratados com a Hípica Arujazinho Eireli subsistira mesmo diante dos novos elementos trazidos pelo Sr. Luiz Roberto Giugni, a SecexEducação propôs julgar irregulares as contas deste responsável, condenando-o em débito solidariamente com a Hípica Arujazinho Eireli e aplicando-lhes a correspondente multa (peças 57, p. 8, 58 e 59) .
Todavia, por entender necessário o esclarecimento de dúvidas quanto à formalização dos contratos firmados entre a CBH e a empresa Hípica Arujazinho Eireli, bem como sobre os procedimentos para aprovação dos regulamentos dos eventos hípicos, Vossa Excelência determinou a restituição dos autos à unidade técnica para realização de diligência à CBH (peça 63) . 
Após analisar as informações obtidas por meio da referida diligência (peças 64 a 69) e, com isso, afastar as dúvidas que a motivaram (peça 74, p. 3-5) , a Secretaria de Controle Externo do Trabalho e Entidades Paraestatais (SecexTrabalho) concluiu que "os esclarecimentos e informações colacionados neste processo não modificam a conclusão ou a proposta de encaminhamento formuladas anteriormente" (peça 74, p. 5) . Diante disso, a SecexTrabalho reiterou, no essencial, a proposta da SecexEducação, no sentido de julgar irregulares as contas do Sr. Luiz Roberto Giugni, com base no art. 16, inciso III, alínea "c", da Lei 8.443/1992, e condená-lo, em solidariedade com a Hípica Arujazinho Eireli, pelo débito no valor histórico de R$ 59.000,00, aplicando-lhes individualmente a multa do art. 57 da mesma lei (peças 74, p. 9-10, 75 e 76) .
Assim, anuindo às razões que nortearam o encaminhamento das unidades técnicas, este membro do Ministério Público de Contas junto ao TCU manifesta-se de acordo com a proposta da SecexTrabalho (peças 74, p. 9-10, 75 e 76) , sugerindo, em acréscimo, o encaminhamento de cópia da deliberação a ser proferida pelo Tribunal, juntamente com o relatório e voto que a fundamentarem, ao Procurador-Chefe da Procuradoria da República no Estado do Rio de Janeiro, nos termos do art. 16, § 3º, da Lei 8.443/1992 e do art. 209, § 7º, do Regimento Interno do TCU.
	É o relatório.

Wladimyr Vinycius de Moraes Camargos (OAB/DF 39.918) e Antônio Eduardo Alegria Simões (463.922.207-63).

Procurador Sergio Ricardo Costa Caribé.

TOMADA DE CONTAS ESPECIAL. AUSÊNCIA DE COMPROVAÇÃO DA PRESTAÇÃO DOS SERVIÇOS POR EMPRESA CONTRATADA. CONTAS IRREGULARES. DÉBITO. MULTA.

TOMADA DE CONTAS ESPECIAL (TCE)

Secretaria de Controle Externo do Trabalho e Entidades Paraestatais (SecexTrabalho).

Em exame, tomada de contas especial de responsabilidade do Sr. Luiz Roberto Giugni, presidente da Confederação Brasileira de Hipismo (CBH) , e das empresas Alegria Simões Assessoria Equestre S/C Ltda. e Hípica Arujazinho Eireli, em decorrência de pagamentos, com recursos da Lei 9.615/1998, alterada pela Lei 10.264/2001 (Lei Agnelo/Piva) e descentralizados pelo Comitê Olímpico Brasileiro (COB) , sem a devida comprovação da execução contratual.
Com a empresa Hípica Arujazinho Eireli, foi firmado, pela CBH, presidida à época pelo referido gestor, o contrato S/N, de 1/9/2014, no valor de R$ 59.000,00, para prestação de serviços desportivos profissionais, para atuar junto aos concursos e programas, em qualquer parte do território brasileiro ou no exterior, para a seleção de atletas brasileiros, com vista à participação em competições nacionais e internacionais de hipismo (peça 27) .
Posteriormente, com o mesmo objetivo, foi firmado com a empresa Alegria Simões Assessoria Equestre Ltda. - ME, o contrato sem número (S/N) , de 2/1/2015, no valor de R$ 60 mil (peça 26) .
No âmbito deste Tribunal, após as citações dos responsáveis e as diligências necessárias, a unidade técnica manifestou-se pelo acolhimento das alegações de defesa oferecidas pelo Sr. Luiz Roberto Giugni e pela empresa Alegria Simões Assessoria Equestre. Por outro lado, propôs rejeitar as defesas apresentadas pelo referido senhor e pela empresa Hípica Arujazinho Eireli. 
Segundo o órgão instrutivo, a empresa Alegria Simões e o Sr. Giugni trouxeram aos autos documentação comprobatória compatível entre si relativa à execução do objeto pactuado com a CBH, ou seja, relatórios elaborados pelo Sr. Antônio Alegria Simões - titular e único responsável pela empresa que leva seu nome - referentes a cada campeonato de hipismo que ele teria atuado a fim de selecionar atletas brasileiros para participar de competições nacionais.
De forma oposta, a unidade técnica não aceitou as defesas apresentadas pelo Sr. Giugni e pela empresa Hípica Arujazinho. Esses responsáveis alegaram, em suma, que houve erro material na elaboração do contrato celebrado, com a parte final do objeto ("para a seleção de atletas brasileiros, com vista a participação em competições nacionais e internacionais") sido indevidamente copiada do contrato firmado anteriormente entre a CBH e a empresa Alegria Simões. E que o objeto contratual seria "assessoria especial para modalidade esportiva hípica a fim de revisar, avaliar e aprovar regulamentos para competições a serem realizadas pela CBH". 
Acrescentaram que o Sr. Pedro Luiz Cordeiro dos Santos, titular da referida empresa, executava os serviços no próprio escritório da CBH, o que possibilitaria maior agilidade e integração com os setores da entidade afetos à sua atividade e que, em função de sua expertise, era quem, de fato, elaborava, examinava, ajustava, reprovava ou aprovava os regulamentos no âmbito da CBH. Desta forma, cabia a ele atestar a regularidade desses regulamentos eletronicamente, em representação à área técnica da CBH. 
Por fim, apresentaram cópia dos regulamentos dos eventos ocorridos no período de set/2004 a set/2015, assinados pelo Sr. Pedro Santos.
Para a unidade técnica, mesmo que fosse acolhido o argumento de que houve erro material na elaboração do contrato, inexiste nos autos documentação comprobatória suficiente e adequada da efetiva prestação dos serviços para os quais a Hípica Arujazinho teria sido contratada pela CBH.
Registrou que a mera assinatura do Sr. Pedro Luiz, titular da Arujazinho, nos regulamentos dos campeonatos hípicos, não é suficiente para comprovar que ele prestou efetivamente os serviços para os quais teria sido contratado, ante a ausência de outros documentos emitidos pela contratada anteriores a cada regulamento aprovado, evidenciando a revisão, avaliação e aprovação dos mencionados programas de eventos esportivos realizados pela CBH (pareceres conclusivos emitidos pela contratada anteriores a cada regulamento aprovado) . Ressaltou, por fim, que na execução de contrato de serviços de consultoria devem ser estabelecidos mecanismos de medição que permitam acompanhar e aferir o trabalho efetivamente realizado, de forma a garantir compatibilidade e proporcionalidade entre execução dos serviços e os respectivos pagamentos, o que não foi demonstrado pelos responsáveis.
Desta forma, a unidade técnica propôs o acolhimento das alegações de defesa do Sr. Giugni e da empresa Alegria Simões; o julgamento pela irregularidade das contas desse senhor em virtude da não comprovação dos serviços contratados junto à a empresa Hípica Arujazinho, com sua condenação solidária com a referida empresa e a aplicação, a ambos, da multa do art. 57 da Lei 8.443/1992.
O Ministério Público junto a este Tribunal manifestou-se de acordo com a proposta da unidade técnica.
Acolho o encaminhamento proposto e adoto a análise da unidade técnica como minhas razões adicionais de decidir.
Com efeito, apesar da ausência de um relatório consolidador de todo o trabalho executado pelo Sr. Antônio Alegria, os relatórios individuais demonstram avaliação padronizada de cada competição e breves comentários sobre o desempenho dos competidores (peça 51, p. 19/120) . Desta forma, em consonância com os pareceres técnicos, considero afastada a irregularidade inicialmente apontada.
O mesmo não se verificou em relação à empresa Hípica Arujazinho. Ainda que se aceite a ocorrência de erro material na descrição do objeto e das obrigações do contratado no termo de contrato (o que é parcamente sustentável, tendo em vista que o contrato cujo modelo teria sido adotado foi firmado posteriormente ao da Hípica) , não foi trazida documentação suficiente para comprovar a efetiva execução dos serviços contratados, que seriam, segundo alegado, "revisão, avaliação e aprovação dos programas de eventos esportivos realizados pela CBH".
Os documentos apresentados referem-se a regulamentos de competições que são assinados pelo titular da empresa, Sr. Pedro Luiz Cordeiro dos Santos.
Parece-me inusitado que nesses regulamentos (peça 51, p. 122, 135, 154, 176, 197, 217 e 234) constem os dizeres "aprovado pela CBH", com o carimbo da entidade, identificando o assinante como "Diretoria Técnica da CBH", embora a assinatura ali presente seja a do responsável pela empresa Hípica, contratado da CBH, o que evidencia, como asseverou o órgão instrutivo, em "extrapolação dos limites de responsabilidade da empresa Hípica Arujazinho, que passou a aprovar os documentos que ela mesma submetia à contratante para comprovação das despesas executadas, cuja competência deveria ser exclusivamente da CBH". 
A simples existência da assinatura do Sr. Pedro Santos nos referidos documentos não evidencia os serviços de assessoria do referido senhor na revisão e avaliação desses programas.
Ante o exposto, VOTO para que o Tribunal de Contas da União aprove o acórdão que submeto a este Colegiado.
TCU, Sala das Sessões Ministro Luciano Brandão Alves de Souza, em 14 de julho de 2020.
Ministro VITAL DO RÊGO 
Relator